臺灣彰化地方法院民事判決　　　　　　　 93年度訴字第682號
　　原　　　告　甲○○
　　訴訟代理人　陳孟萱律師
　　　　　　　　陳忠儀律師
　　被　　　告　丙○○
　　　　　　　　乙○○
　　　　　　　　壬○○○
　　　　　　　　丁○○
　　　　　　　　　　　　　　之.
　　　　　　　　己○○
　　　　　　　　　　　　　　號.
　　兼上三人共同
　　訴訟代理人　庚○○
　　　　　　　　　　　　　　六.
　　被　　　告　戊○○
　　　　　　　　　　　　　　弄.
　　　　　　　　辛○○○○.
上列當事人間請求分割共有物事件，本院於民國九十四年十一月
二日言詞辯論終結，判決如下：
    主      文
兩造共有坐落彰化縣埔心鄉○○段一四四地號、地目田、面積九
六五一平方公尺之土地其分割方法：如附圖甲案所示編號Ａ部分
面積二四一二．七五平方公尺，分歸被告乙○○取得；編號Ｂ部
分面積二四一二．七五平方公尺，分歸被告丙○○取得；編號Ｃ
部分面積三二０一．七五平方公尺，分歸原告取得；編號Ｄ部分
面積九八．五０平方公尺，分歸被告戊○○取得；編號Ｅ部分面
積九八．五０平方公尺，分歸被告己○○取得；編號Ｆ部分面積
九八．五０平方公尺，分歸被告丁○○取得；編號Ｇ部分面積九
八．五０平方公尺，分歸被告壬○○○取得；編號Ｈ部分面積九
八．五０平方公尺，分歸被告辛○○○取得；編號Ｉ部分面積一
一三一．二五平方公尺，分歸被告庚○○取得。
訴訟費用由兩造按如附表所示原應有部分比例負擔。
    事實及理由
一、本件被告辛○○○、戊○○均經合法通知，未於言詞辯論期
    日到場，核無民事訴訟法第三百八十六條所列各款情形，爰
    依原告之聲請，由其一造辯論而為判決。
二、本件原告起訴主張坐落彰化縣埔心鄉○○段一四四地號、地
    目田、面積九六五一平方公尺之土地 (下稱系爭土地)為兩
    造所共有，應有部分如附表所示。兩造間就系爭土地並未訂
    有不分割之特約，亦無因物之使用目的而有不能分割之情形
    ，然迭經協商，迄今無法達成協議，爰依民法第八百二十三
    條第一項、第八百二十四條第二項規定訴請裁判分割系爭土
    地等情。並聲明：系爭土地之分割方法如附圖甲案（即彰化
    縣溪湖地政事務所複丈日期九十四年十月廿七日複丈成果圖
    ）所示。
三、被告方面：
    (一)被告辛○○○、戊○○未於最後言詞辯論期日到場，其前
      於言詞辯論期日到場均陳述：同意分割，要求分割為單獨
      所有等語。並聲明：請求為適法之判決。
    (二)被告陳祺祥則以：同意分割，但要求其個人分配位置應在
      如附圖乙１案編號Ａ部分，因鄰地即坐落彰化縣埔心鄉○○段一五二地號土地，為被告丙○○、乙○○、己○○、
      戊○○共有，但現為被告丙○○一人耕種葡萄（屬分管性
      質），於靠近系爭土地旁蓋有農具（農機）室，如將附圖
      乙１案所示編號Ａ部分土地分配予被告丙○○，則被告丙○○即能相連接耕種，以利農場經營，至於編號Ｂ部分則
      分配予被告乙○○，其他部分依原告所提方案不變。又被
      告乙○○於系爭土地上之房屋，實係「水泥板造平房」，
      溪湖地政事務所複丈成果圖標示其為「磚造平房」實有錯
      誤，茲因該水泥板造平房結構簡單並已老舊，實無任何經
      濟效用及價值，況被告丙○○及其他共有人等，於被告乙○○初建造房屋之時即出面阻止，並向建管機關檢舉陳情
      （此有違章建築處理作業登錄一紙可證），因被告乙○○
      違法侵及其他共有人之權益在先，自不能將Ａ部分土地分
      配予被告乙○○，否則豈不是縱容違法之人。其於本件最
      後言詞辯論期日復提出如附圖乙２方案，主張本件系爭土
      地並無可供灌溉排水之溝渠，現排水溝渠則坐落於鄰地霖
      興段一四二地號土地上，因該土地所有權人已聲明於本件
      土地分割後欲將溝渠封閉，為避免日後因溝渠封閉造成糾
      紛徒增訟事，及為符合使用公平原則，特提出於系爭土地
      之西側劃設寬約六十公分之溝渠，供本件土地灌溉排水之
      用，該溝渠並由各共有人按土地應有部分比例分擔保持共
      有或登記於原告名下等語。並聲明：請為適法之判決。
    (三)被告乙○○則以：同意分割，但因伊在原告所提方案中編
      號Ａ、Ｂ部分種植葡萄，並建有房屋二棟，分別充作住家
      及倉庫使用，希望分得如原告所提甲案中編號Ａ部分土地
      ，如此被告方得保存現供居住之房屋，否則被告於系爭土
      地分割後勢必將因該屋遭拆除而陷於無處居住之困境，該
      房屋建造已約有二十年，建造之初有經過被告庚○○之父
      及伯父即當時之所有權人之同意；又同段一五二地號土地
      伊亦有持分等語。並聲明：請求為適法之判決。
    (四)被告庚○○、壬○○○、丁○○、己○○則以：同意分割
      ，對於原告所提甲案及被告丙○○所提乙２案均可接受等
      語。並聲明：請求為適法之判決。
四、得心證之理由：
    (一)按各共有人，得隨時請求分割共有物。共有物之分割方法
      ，不能協議決定者，法院得因任何共有人之聲請，命以原
      物分配於各共有人。民法第八百二十三條第一項及第八百
      二十四條第二項分別定有明文。本件原告主張系爭土地為
      兩造所共有，應有部分如附表所示，而兩造間就系爭土地
      並未訂有不分割之特約，亦未因物之使用目的而有不能分
      割之情形，惟經協議分割均無結果之事實，已據其提出土
      地登記謄本及地籍圖謄本各乙件為憑，核屬相符，亦為被
      告所不爭執，原告此部分之主張自堪信為真實。從而原告
      基於系爭土地共有人之共有物分割請求權訴請裁判分割，
      依首揭法條規定，即無不合，應予准許。
  (二)查系爭土地之地目田，地形尚稱方正，土地東側臨埔心鄉
      ○○路，為出入通道，土地上有被告乙○○耕植葡萄園面
      積達四一四八平方公尺，另有被告乙○○建造水泥板屋（
      複丈成果圖誤載為磚造平房一棟，面積一七九平方公尺）
      及鐵皮屋一棟（面積六０平方公尺），被告庚○○有加強
      磚造鐵皮屋一棟（面積五０四平方公尺）等情，業經本院
      囑託彰化縣溪湖地政事務所會同二造履勘現場，製有勘驗
      筆錄及該地政事務所複丈日期九十三年十月十三日複丈成
      果圖附卷可憑。本件二造主張之分割方案如附圖甲、乙１
      、乙２案均採東西橫向分割，且均面臨系爭土地東側之興
      霖路，可曰大同小異，爭執者僅為如附圖甲案編號Ａ、Ｂ
      部分之土地分歸予被告乙○○、丙○○何人為適當？本院
      審酌：(1)如附圖甲案之分割方式與原告、被告劉永和、壬○○○、丁○○、己○○、庚○○、戊○○、辛○○○意
      願相符，且按該方案分割結果，各共有人分得土地均面臨
      興霖路，有利通行及土地利用。(2)被告乙○○現於系爭土
      地約略如附圖甲案編號Ａ、Ｂ部分耕植葡萄，面積達四一
      四八平方公尺，其並在系爭土地東北端建造有水泥板造平
      房及鐵皮屋各一，已如前述，其於本院言詞辯論期日主張
      一家六口均居住於該水泥板造平房乙節，並為其餘被告及
      原告所不爭執，是將如附圖甲案所示編號Ａ部分分歸予被
      告乙○○，不但其現居住之水泥石板屋毋須拆除，且亦與
      其分管使用現狀符合，是此部分劃歸為被告乙○○所有自
      較適當，並將同方案編號Ｂ部分土地分歸被告丙○○。被
      告丙○○雖辯稱被告乙○○於系爭土地所建水泥板造平房
      結構簡單並已老舊，實無任何經濟效用及價值，況被告丙○○及其他共有人等，於被告乙○○初建造房屋之時即出
      面阻止，並向建管機關檢舉陳情（此有違章建築處理作業
      登錄一紙可證），如將如甲案編號Ａ部分土地分歸由被告
      乙○○取得，無異縱容違法之人，應將如甲案編號Ａ部分
      土地分歸由伊取得，俾使其能與系爭土地北側之同地段一
      五二地號土地毗連耕作云云，惟查：被告乙○○於系爭土
      地所建水泥板平房約建有二十年，並供一家六口居住之用
      乙節，已據其陳明在卷，並為原告及其餘被告所不爭執；
      而被告乙○○另於八十七年八月間因在系爭土地上新建鋼
      架造違章建築，經承辦單位以通知補照方式處理，此有被
      告丙○○提出違章建築處理作業登錄一紙附卷可憑，是被
      告乙○○於系爭土地上所建水泥板造平房及鋼架造違章建
      築（鐵皮屋）顯非同時建造，水泥板造平房亦未在遭檢舉
      違章建築之列，被告丙○○以被告乙○○在系爭土地如附
      圖甲案編號Ｂ部分土地建有鐵皮屋違建，即指不得將如附
      圖乙案編號Ａ部分土地分歸予被告乙○○，並非正論；又
      被告乙○○於如附圖甲案編號Ａ部分土地上所建水泥板造
      平房、編號Ｂ部分土地上所建鐵皮違建，不論以面積（前
      者有一七九平方公尺，後者僅六十平方公尺）、建物結構
      及被告乙○○之意願而言，均以保留前者較利於被告乙○○一家居住使用。且按法院定分割方法時，必須考量兩造
      之利益、意願，由土地上建物現況、各共有人原使用位置
      、分割後各共有人分得土地之方整及利用價值，予以衡量
      ，被告丙○○主張將其對於他筆土地之分管利益優先考量
      云云，自無足採，況若將編號Ａ部分土地分歸由被告丙○○取得，則被告乙○○即面臨住屋拆除，徒生無益之勞費
      ，而且被告丙○○現分管使用之同地段一五二地號土地，
      被告乙○○與丙○○亦各有應有部分四分之一；再者，被
      告戊○○、己○○、丁○○、壬○○○、辛○○○等人均
      表明不欲保持共有，則被告丙○○主張乙１案自非適當。
      (3)被告乙○○另於本院最後言詞辯論期日始提出如附圖乙
      ２方案，甚為延滯訴訟，且依該方案所擬，在系爭土地西
      側留一水溝，由各共有人按原應有部分比例負擔，惟依其
      分割方式，被告庚○○、戊○○、己○○、丁○○、壬○○○、辛○○○等人均無法同霑其益；再者，若將該水溝
      占地另登記由二造按原應有部分比例保持共有，亦與農業
      發展條例第十六條第二項分割後土地宗數不得超過共有人
      人數之規定相違，被告丙○○另主張可將此部分土地登記
      為原告所有云云，亦未得全體共有人同意，是此方案亦非
      妥適。從而，系爭土地分割方案應以原告提出如附圖甲案
      所示為適當，爰諭知系爭土地之分割方法如主文第一項所
      示。
五、負擔訴訟費用之依據：民事訴訟法第八十條之一。
中      華      民      國    九十四  年  十一  月十六日
                              民事第一庭  法  官  簡燕子
附表：
共有人          應有部分（負擔訴訟費用之比例）
乙○○          四分之一
丙○○          四分之一
甲○○          二一一分之七０
戊○○          六三三００分之六四六
己○○          六三三００分之六四六
丁○○          六三三００分之六四六
壬○○○　　　　六三三００分之六四六
辛○○○        六三三００分之六四六
庚○○          六三三００分之七四二０
上為正本係照原本作成。
如對本判決上訴，應於判決送達後二十日內向本院提出上訴狀。
中      華      民      國    九十四  年  十一  月十七日
                                          書記官  張清秀
